臺灣高等法院民事判決　　　　　　　　　 95年度上字第620號
上　訴　人　丁○○
　　　　　　　　　　　　弄2號
　　　　　　己○○
　　　　　　戊○○
　　　　　　　　　　　　51弄40號
共　　　同
訴訟代理人　李秋銘律師
　　　　　　黃金亮律師
被　上訴人　丙○○
　　　　　　　　　　　　樓
兼　前一人
訴訟代理人　甲○○
被　上訴人　乙○○
上列當事人間租佃爭議事件，上訴人對於中華民國95年6月19日
臺灣宜蘭地方法院94年度訴字第79號第一審判決提起上訴，本院
於95年3月27日言詞辯論終結，判決如下：
    主  文
上訴駁回。
第二審訴訟費用由上訴人負擔。
    事實及理由
一、查本件上訴人等於原審起訴時請求確認上訴人等就坐落宜蘭
    縣五結鄉○○段90、91、107、108、159、160等地號土地（
    下稱系爭土地）對被上訴人等有租佃關係存在（見原審卷一
    27頁）。上訴人等復於民國（下同）94年7月29日更正起訴
    聲明為「確認上訴人就系爭土地對被上訴人有38年6月所訂
    之耕地租佃關係（宜蘭縣五結鄉五協字第75號）存在」，並
    經原審確認在卷（見原審卷二80、259、275頁）；上訴人等
    上訴後復變更聲明請求確認上訴人等就系爭土地對被上訴人
    等有租佃關係存在（見本院卷222頁）。均係請求確認兩造
    間就系爭土地有租佃關係存在，核屬聲明之更正，不涉及訴
    之變更，合先敘明。
二、上訴人等主張：系爭土地為被上訴人等3人所共有，應有部
    分各3分之1。前開土地乃輾轉自重劃前之宜蘭縣五結鄉橄
    社246號土地分割而來。該地號土地所有權人原為訴外人馮
    茂松（即被上訴人甲○○之被繼承人）、馮正樞（即被上訴
    人乙○○之被繼承人）及被上訴人丙○○所共有，於30幾年
    間耕地三七五減租條例實施前，即由訴外人賴水土（即上訴
    人丁○○之被繼承人）、賴水順（即上訴人己○○之被繼承
    人）及上訴人戊○○三兄弟共同承租耕作，至38年6月30 日
    始簽訂書面之耕地租約（即宜蘭縣五結鄉五協字第75號）。
    查前開租約之前端係記載承租人「賴水順」，後端則記載「
    賴水土」並用印，然實際上之承租人乃包含賴水土、賴水順
    與戊○○三兄弟，僅因當時民智未開，而賴水土當時為長兄
    ，毗鄰而居之地主亦明知系爭耕地承租後乃供其三兄弟共同
    耕作，所以系爭租約才會有如上之記載，而僅由長兄賴水土
    代表兄弟3人簽名及蓋章。上情乃為出租人所明知，因此71
    年間原出租人馮茂松及被上訴人丙○○、乙○○，亦曾以戊
    ○○為對造，聲請耕地租佃調解請求給付系爭土地之欠租。
    又賴水土、賴水順先後死亡後，其等就系爭土地之承租權乃
    由上訴人丁○○、己○○分別繼承，故上訴人等3人確為系
    爭土地之現承租人並耕作迄今，詎系爭土地租約於91年底屆
    滿時，上訴人等因未接獲相關通知，致遭宜蘭縣五結鄉公所
    逕為註銷登記，雖經上訴人等向鄉公所申請准予恢復並續訂
    租約登記，然被上訴人等卻否認兩造就系爭土地有前開耕地
    租佃關係存在，經調解、調處不成立等情，爰求為確認上訴
    人等就系爭土地對被上訴人等有38年6月所訂之耕地租佃關
    係（宜蘭縣五結鄉五協字第75號）存在之判決。原審為上訴
    人等全部敗訴之判決，上訴人等不服，提起上訴。並於本院
    聲明：確認上訴人等就坐落宜蘭縣五結鄉○○段90、91、
    107、108、159、160等地號土地對被上訴人等有租佃關
    係存在。
三、被上訴人等則以：只承認系爭土地與上訴人丁○○之被繼承
    人賴水土曾有租佃關係存在，因為38年簽訂之耕地租約僅有
    賴水土簽名用印，至於上訴人己○○之被繼承人賴水順部分
    應屬無效。且賴水土早在36年間就分家，舉家遷居羅東經商
    ，未再與其兄弟賴水順、戊○○共同居住，並非賴水順、戊
    ○○之戶長。賴水土因生意興隆且羅東、五結分隔兩地早年
    交通不便，所以便將系爭土地委託其弟賴水順、戊○○管理
    耕作，71年間被上訴人雖曾為了系爭土地租金問題，而以上
    訴人戊○○為對象申請調解，那是因為賴水土承租後從來沒
    有耕作過，幾十年來都是由上訴人戊○○給付租金，實際上
    亦由他和賴水順耕作，並由其2人代為管理，並非被上訴人
    與賴水順、戊○○間亦有租佃關係存在。至於被上訴人與賴
    水土間之租佃關係，業因系爭租約登記經註銷而不存在，縱
    認前開租佃關係未因註銷而歸於消滅，或38年之耕地租約承
    租人包含賴水順及上訴人戊○○，但賴水土從來沒有親自耕
    作，而賴水順死亡後其繼承人即上訴人己○○，長年旅居薛
    長興泰國工廠工作，實際上是僱請他人耕作，均未自任耕作
    ，依耕地三七五減租條例第16條規定該租約已屬無效。此外
    ，承租人亦積欠被上訴人88、89、90、91、92年之租金，已
    達2年總額，之前的租金給付方式雖由被上訴人丙○○向承
    租人收租，但後來其年紀大了，即由承租人匯款給付，就前
    開欠租被上訴人曾定期催告，但仍未獲給付，故在系爭租佃
    爭議調解、調處時，被上訴人已為終止租約之意思表示，所
    以兩造間亦無系爭租佃關係存在等語，資為抗辯。並聲明：
    變更之訴駁回。
四、兩造不爭執之事實（見本院卷176頁反面、原審判決理由三
    ）：
  (一)坐落宜蘭縣五結鄉○○段90、91、107、108、159、160地號
    （68年重劃嗣分割前均為宜蘭縣五結鄉橄社246地號）土
    地6筆，現為被上訴人3人所共有。
  (二)重劃前宜蘭縣五結鄉橄社246地號土地，於38年6月30日簽
    訂書面之台灣省私有耕地租約（五協字第75號），約定租賃
    期間自38年1月1日起至43年12月31日止共6年，承租範圍為
    土地全部1.0053甲，租額為每年正產品收穫總量之1000 分
    之375（即稻谷3,152台斤），繳納實物地點定在五結鄉協和
    村里，佃戶繳納期間定為每年早季8月晚季12月。前開租約
    首行記載「承租人賴水順、出租人馮茂松等3人」；租約末
    端則填載「出租人馮茂松等三人（並由馮茂松用印）、承租
    人賴水土（並用印）」。嗣前開租約於期滿後，依耕地三七
    五減租條例規定多次續訂租約。
  (三)前開耕地三七五租約因出租人、承租人於91年底租期屆滿時
    ，未提出申請終止或續訂租約，經宜蘭縣五結鄉公所於93年
    7月28日五鄉民字第0930009125號公告註銷租約，並於同年9
    月27日以五鄉民字第0930011563號函請宜蘭縣羅東地政事務
    所塗銷註記。
  (四)71年9月間丙○○曾以上訴人戊○○為收件人，寄發存證信
    函定期催告其應清繳70年全年、71年上期之稻谷租額。嗣被
    上訴人丙○○、乙○○、被上訴人甲○○之被繼承人馮茂松
    等3人，另於同年以上訴人戊○○為對造人，向宜蘭縣五結
    鄉公所耕地租佃委員會申請調解，同年12月20日調解成立，
    其內容為對造人同意積欠申請人自70年上期起至71 年下期
    止之佃租稻谷3,501台斤，於71年12月30日前由戊○○全部
    負責交付申請人。
  (五)84年間丙○○、甲○○（實際上僅丙○○到場）曾以賴水順
    、戊○○為對造人，丁○○、賴哲義為關係人（實際上僅賴
    水順、戊○○、丁○○到場），向宜蘭縣五結鄉公所申請調
    解，主張因承租人死亡未辦理租約變更登記，致與承租人間
    權益無法釐清；對造人則陳述實際從事佃農耕作已數10年，
    因不諳法令，一直未辦裡租約變更登記等詞，調解結論為出
    租人丙○○同意原承租人賴水土之繼承人放棄承租權益，雙
    方另訂租約，由賴水順、戊○○兄弟與出租人丙○○另訂租
    約登記。嗣五結鄉公所函知前開當事人因系爭土地應為被上
    訴人3人共有，僅丙○○與對造當事人達成合意，對其他共
    有人無拘束力，故請其等仍應依相關法令規定辦理租約變更
    登記。
  (六)86年間被上訴人丙○○曾以賴水順、戊○○為收件人，主張
    系爭耕地租約登記之承租人為賴水土，實際上由賴水順、戊
    ○○耕作不合法，應辦理合法化之手續，其2人並應清繳自8
    0年起所積欠之佃租。
  (七)89年間被上訴人甲○○等3人，曾以賴水土為對造人，丁○
    ○、賴哲義、己○○、戊○○為關係人，向宜蘭縣五結鄉公
    所申請調解，主張承租人未自任耕作，多年均由己○○、戊
    ○○等人耕作而欲收回出租耕地，經調解不成立。
  (八)賴水土於66年間死亡，其全體繼承人合意就系爭土地之租佃
    權利，歸由上訴人丁○○單獨繼承。另賴水順於87年間死亡
    ，其全體繼承人合意就系爭土地之租佃權利，歸由上訴人己
    ○○單獨繼承。
五、得心證之理由：
    本件兩造爭執在於：系爭38年6月30日臺灣省宜蘭縣私有耕
    地租約之承租人除賴水土外，是否尚包括賴水順及戊○○在
    內？前開租約若不包括賴水順及戊○○在內，事後是否有兩
    造協議變更租賃契約增加賴水順及戊○○為共同承租人之情
    形？前開租約關係是否因93年4月間宜蘭縣五結鄉公所逕行
    辦理註銷登記而歸於消滅？上訴人有無違反耕地三七五減租
    條例第16條之規定未自任耕作而致系爭耕地租賃契約無效之
    情形？又上訴人有無耕地三七五減租條例第17條第1項第3款
    所定積欠地租達2年以上總額之情事？若有前開情事存在，
    被上訴人方面是否業已合法終止租約？茲分項審酌如下：
六、系爭38年6月30日臺灣省宜蘭縣私有耕地租約之承租人除賴
    水土外，是否尚包括賴水順及戊○○在內？
  (一)本件上訴人等主張38年間被上訴人之被繼承人馮茂松、馮正
    樞，與被上訴人丙○○與上訴人之繼承人賴水土、賴水順及
    上訴人戊○○就系爭土地簽訂耕地租約，該租約前端雖記載
    承租人「賴水順」，後端則載為「賴水土」並由賴水土用印
    ，然實際上承租人包含賴水土、賴水順、戊○○3人之事實
    ，乃為被上訴人等所否認，並以系爭土地承租人僅有簽名用
    印之賴水土1人置辯，則上訴人主張前開有利於己之事實，
    自應依法負舉證之責。而查上訴人主張上情，無非係以系爭
    38年租約之記載方式，及賴水土以兄長之身分代表兄弟3人
    簽訂該租約等情為其論據。經查，觀諸系爭38年簽訂之租約
    （見原審卷一11頁）末尾當事人欄，其記為為：出租人「馮
    茂松」並蓋章、承租人「賴水土」並蓋章，「馮茂松」、「
    賴水土」下方之中間處則記載「等三人」，以肉眼觀諸該「
    等三人」3字之運筆方式及力道，應與「馮茂松」3字相同，
    而與「賴水土」顯然相歧，是該「等三人」應係指出租人方
    面之馮茂松等3人，而非承租賴水土等3人甚明。又系爭38年
    租約之起始固記載承租人為賴水順，然租約之當事人應以親
    自署名簽訂契約之人或可得確定為簽訂之人為其認定依據，
    蓋契約之內容多非由當事人親自書寫，為確認當事人之真意
    ，衡情當事人均會於當事人欄內親自簽名或蓋章。是以系爭
    38年租約之末尾當事人欄內僅載明承租人為賴水土1人，並
    無其他足以表示承租人除賴水土以外尚包括其他人在內。又
    該欄內雖記載承租人之地址「五結鄉協和村七鄰七戶」，衡
    情亦僅係可供出租人連絡承租人之地址，縱該址為賴水順之
    戶籍地，亦難以租約上所載承租人地址即認租約效力及於在
    該址設籍之賴水順；又上訴人等復未能提出賴水土所簽訂之
    系爭38年租約，因賴水土係兄長，該租約即係由賴水土代表
    賴水土、賴水順、戊○○所簽訂之依據，亦難以租賃契約之
    首曾記載賴水順，即可認系爭38年租約出租除賴水土外，尚
    包括賴水順及戊○○2人。至上訴人等主張系爭農地於51年
    間由賴水順、賴水土向宜蘭農田水利會繳交費用，並提出本
    票及收據各2紙為憑（見本院卷24-27頁），惟此僅可證明賴
    水土、賴水順曾向相關單位繳納相關費用，然亦無證明賴水
    土代表賴水順、戊○○於38年間簽訂系爭租約。
  (二)上訴人等再主張本件土地在訂立系爭耕地租約前即由賴水土
    3兄弟共同承作，71年9月間被上訴人丙○○還曾以上訴人戊
    ○○為收件人，寄發存證信函定期催告其應清繳70年全年、
    71年上期之稻谷租額。嗣被上訴人丙○○、乙○○、被上訴
    人甲○○之被繼承人馮茂松等3人，另於同年以上訴人戊○
    ○為對造人，向宜蘭縣五結鄉公所耕地租佃委員會申請調解
    ，同年12月20日調解成立，其內容為對造人同意積欠申請人
    自70年上期起至71年下期止之佃租稻谷3,501台斤，於71年1
    2月30日前由戊○○全部負責交付申請人，此亦為被上訴人
    所不爭，可見38年6月30日所定之耕地契約確為賴水土代表
    其兄弟3人所為等語。惟查：
    (1)耕地三七五減租條例第16條第1 項所定之「自任耕作」，
      固禁止承租人將承租耕地之全部或一部「轉租」或「借與
      」他人使用或與之「交換耕作」，惟所謂「自任耕作」，
      解釋上，並非播種、施肥、去草、除蟲、採收等等農作過
      程，悉須由承租人躬自為之。苟將農作過程之一部分交與
      他人操作，而本身仍總理其事者，應不違自耕之本旨，殊
      非法所不許。解釋上當非指必由承租人「本人」親自耕作
      ，其因以家中之一人名義簽訂耕地租約，而交與其他家人
      共同參與耕作者，亦不得認係轉租或不自任耕作，始符農
      村之現實狀況並得保護承租人權益（最高法院85年度台上
      字第423號、83年度台上字第2297號裁判意旨參照）。查
      本件上訴人戊○○自陳開始承租之後，租金如何收取並不
      清楚，都是由賴水土負責，是直到60幾年間始向伊和賴水
      順各收一半，賴水土大概做到66年間，之後就由伊和賴水
      順共同承作，各作一半，賴水土沒有再做等語（見原審卷
      二258、259頁）。另證人林鐘地於原審證稱：「賴水土曾
      經雇我去插秧，…大概是40幾年開始，我幫他插秧大概10
      幾年，60幾年以後就沒做了，…賴水土應該自己也有耕作
      ，我當時是看到他們三兄弟一起做」、「（工資）是賴水
      土付給我的」、「最後是50幾年我有看過他巡田地，還有
      看過他拿鋤頭」等語（見原審卷二133、134頁）為佐。因
      此，賴水土於承租後雖將農作過程之部分工作委由其弟賴
      水順、戊○○操作，尚難據此即謂當初在38年間簽訂系爭
      耕地租約時，其必係同時代表賴水順及戊○○共同為之。
    (2)況兩造亦不爭執84年間丙○○、甲○○（實際上僅丙○○
      到場）也曾以賴水順、戊○○為對造人，丁○○、賴哲義
      為關係人（實際上僅賴水順、戊○○、丁○○到場）向宜
      蘭縣五結鄉公所申請調解，主張因承租人（即賴水土）死
      亡未辦裡租約變更登記，致與承租人間權益無法釐清；對
      造人則陳述實際從事佃農耕作已數10年，因不諳法令，一
      直未辦理租約變更登記等詞，調解結論為出租人丙○○同
      意原承租人賴水土之繼承人放棄承租權益，雙方另訂租約
      ，由賴水順、戊○○兄弟與出租人丙○○另訂租約登記。
      嗣五結鄉公所函知前開當事人因系爭土地應為被上訴人3
      人共有，僅丙○○與對造當事人達成合意，對其他共有人
      無拘束力，故請其等仍應依相關法令規定辦理租約變更登
      記，而未調解成立。可見賴水順、戊○○原亦主張在賴水
      土去世後係由渠等繼受賴水土之契約地位，而要求辦理租
      約變更登記，並非主張系爭38年間簽訂之耕地租約其承租
      人早已包含其2人。
    (3)又賴水土乃係於66年2月9日死亡，此有賴水土之戶籍謄本
      可按（見原審卷一260頁）。其死亡後系爭土地即由其弟
      賴水順與戊○○共同承作，並於71年間約定各自承作2分
      之1之範圍，收穫除繳租外亦均由其2人收取，之後被上訴
      人丙○○便向其2人收租等情，除據上訴人陳明在卷，並
      有其所提出之立約書附卷為佐（見原審卷二第37、132、2
      59頁）。是因系爭土地在賴水土去世後，其繼承人即未再
      繼續耕作，實際上乃由賴水順、戊○○共同承作，甚至劃
      分承租範圍，故出租人方面負責系爭土地收租事宜之被上
      訴人丙○○方於71年間以上訴人戊○○為收件人，寄發存
      證信函定期催告其應清繳70年全年、71年上期之稻谷租額
      ，及被告丙○○、乙○○、被上訴人甲○○之被繼承人馮
      茂松等3人，另於同年以上訴人戊○○為對造人向宜蘭縣
      五結鄉公所耕地租佃委員會申請調解，要求清繳70、71年
      積欠之佃租，核與一般社會常情尚無不合，亦難據此即謂
      賴水土當初在38年間簽訂系爭耕地租約時，即係同時代表
      賴水順及戊○○共同為之，故上訴人此部分之主張，仍不
      足為採。
    (4)從而，被上訴人抗辯系爭38年6月30日臺灣省宜蘭縣私有
      耕地租約之承租人僅有賴水土，並不包括賴水順及戊○○
      在內，應堪信採信。
七、系爭38年簽訂之租約若不包括賴水順及戊○○在內，事後是
    否有兩造協議變更租賃契約增加賴水順及戊○○為共同承租
    人之情形？
  (一)按當事人互相意思一致者，無論其為明示或默示，契約即為
    成立，當事人對於必要之點，意思一致，而對於非必要之點
    ，未經表示意思者，推定其契約為成立，關於該非必要之點
    ，當事人意思不一致時，法院應依其事件之性質定之，民法
    第153條定有明文，是兩造如未有訂立租賃契約之明示或默
    示意思合致，即難認有何租賃契約之訂立。又默示之同意，
    必依表意人之舉動，或其他情事足以間接推知其有同意之意
    思者，始得認之，若單純之沈默，則除有特別之情事足認為
    同意外，不得認係默示之同意（最高法院90年度台上字第90
    2 號判決意旨參照）。
  (二)查上訴人等主張系爭38年簽訂之租約後，事後兩造協議變更
    租賃契約增加賴水順及戊○○為共同承租人，無非以被上訴
    人事後對賴水順、戊○○，或對賴水順之繼承人請求給付系
    爭土地之租金，並舉前開被上訴人丙○○向上訴人戊○○催
    討70、71年之租金、成立調解，於84年所成立之調解，暨於
    86年間向賴水順、戊○○等催討租金為憑。
  (三)惟查，戊○○自陳賴水土就系爭土地大概耕作至66年間，之
    後就由戊○○和賴水順共同承作，各作一半等語（見原審卷
    二258、259頁），如前所述，則身為地主之被上訴人等自70
    年間向實際耕作者之戊○○、賴水順收取系爭土地之租金，
    核與一般常情相符，惟尚難援此即可認被上訴人等業與戊○
    ○、賴水順就系爭土地業已達成協議另立租約，蓋當事人之
    一方向他方請求為一定之作為或不作為時，其債之發生原因
    所在多有，實不得遽以推認賴水順（或其繼承人己○○）、
    戊○○與被上訴人等間即有默示之租賃意思合致存在。
  (四)次查，就前開不爭執之事實四(五)所示，經原審承辦法官詢問
    兩造是否對於前開調解成立的協議並未由共同出租人共同為
    終止租約及另訂新約，所以不生效力一節並無爭執？上訴人
    等於原審之訴訟代理人當庭答稱：「無意見。原告　（即上
    訴人等）主張的租賃關係是基於38年的租約或者嗣後有其他
    解同意收租而成立租約變更的情形，並不包括原證十一的調
    解筆錄在內。」等語（見原審卷二5頁），是有關該調解筆
    錄除不能證明上訴人等事後與被上訴人曾達成協議增加承租
    人為賴水順、戊○○外，益徵在84年經宜蘭縣五結鄉調解委
    員會作成調解前，兩造間亦未達成增加承租人之協議。
  (五)再查，依卷附被上訴人丙○○於86年8月11日以賴水順、戊
    ○○為收件人，並向其2人催討租金之台北松江路郵局存證
    信函，記載：「…耕地租約登記有案之承租人賴水土承租耕
    地，由賴水順戊○○二人耕作使用不合法乙案，限於文到二
    十日內，應向五結鄉公所申請辦理合法化手續，…。」等語
    （見原審卷一216頁），是被上訴人丙○○雖向戊○○、賴
    水順催告系爭土地租金，惟亦同時表明並非基於被上訴人等
    與戊○○、賴水順間業已達成協議之租約，是此存證信函亦
    不足以證明兩造間曾達成租賃契約之合意。
  (六)末以，系爭土地雖由上訴人己○○、戊○○二人耕作多年，
    惟被上訴人等未曾表示異議，僅係單純之沈默，在上訴人未
    能舉證明有特別之情事足認為同意外，揆諸前開意旨，尚不
    得認係默示同意與己○○、戊○○間簽訂租賃契約。
  (七)綜上，上訴人主張事後兩造協議變更租賃契約增加賴水順及
    戊○○為共同承租人，自不足採。
八、上訴人有無違反耕地三七五減租條例第16條之規定未自任耕
    作而致系爭耕地租賃契約無效之情形？
  (一)按承租人應自任耕作，並不得將耕地全部或一部轉租於他人
    。承租人違反前項規定時，原訂租約無效，得由出租人收回
    自行耕種或另行出租。耕地三七五減租條例第16條第1、第2
    項定有明文。次按，依耕地三七五減租條例所立之耕地租賃
    契約，承租人應以承租耕地供耕作之用，且應自任耕作，此
    就該條例第16條承租人應自任作，否則原定租約無效之規定
    觀之自明。申言之，承租人將承租耕地改作其他用途，或任
    由他人使用或任其荒廢，均屬不自任耕作，原定租約無效（
    最高法院71年度台上字第4973號裁判意旨參照）。
  (二)查系爭38年6月30日臺灣省宜蘭縣私有耕地租約之承租人乃
    僅有上訴人丁○○之被繼承人賴水土1人，其雖於38年承租
    後將農作過程之部分工作委由其弟賴水順、戊○○操作，但
    仍由其本身總理其事至66年2月間去世為止，業經本院審認
    如上，故賴水土生前就系爭耕地尚難認有未自任耕作之情事
    存在。又承租權亦為財產權之一種，得為繼承之標的，系爭
    耕地雖由賴水土承租，然其於66年2月間死亡後，其全體繼
    承人同意將系爭耕作權分歸上訴人丁○○單獨繼承，然上訴
    人丁○○並未繼續再耕作系爭土地，且實際上乃係由賴水土
    之弟弟賴水順與戊○○2人共同承作，而賴水順、戊○○並
    於71年間互相約定各自承作前開土地各2 分之1範圍，耕作
    所得除繳租外，餘均由其2人收取，亦據上訴人陳明在卷。
    是依前開說明，賴水土就系爭耕作權之繼承人即上訴人丁○
    ○於賴水土死亡後，既未再自行耕作系爭土地，無總理其事
    之情事，自已構成未自任耕作，從而被上訴人等辯稱上訴人
    丁○○繼受系爭38年6月30日臺灣省宜蘭縣私有耕地租約後
    並未自任耕作，已構成耕地三七五減租條例第16條第1項之
    情事，故前開租約應屬無效，即堪信為真實。因此，上訴人
    丁○○就系爭土地對被上訴人亦已無38年6月所訂之耕地租
    佃關係（宜蘭縣五結鄉五協字第75號）存在。
九、綜上所述，上訴人等主張系爭38年租約之承租人包括賴水順
    、戊○○，並由賴水土以兄長身分代表簽訂契約，事後被上
    訴人並與賴水順、戊○○就系爭土地協議增加出租人，為不
    可採。被上訴人等抗辯系爭38年租約僅賴水土1人，事後亦
    未與賴水順、戊○○協議新租約，且系爭38年租約由賴水土
    之繼承人丁○○未自任耕作而無效，為可採。從而，上訴人
    等依耕地租佃之法律關係，請求確認上訴人等就系爭土地對
    被上訴人等有租佃關係存在，為無理由，應予駁回。
十、本件上訴人己○○、戊○○對於被上訴人等並無系爭38年所
    訂租約之存在，亦無事後與被上訴人等就系爭土地協議增加
    出租人；而上訴人丁○○雖因繼承而繼受前開耕地租賃關係
    ，然其繼承後並未再自行耕作系爭土地，構成未自任耕作，
    故其就系爭土地對被上訴人亦已無38年6月所訂之耕地租佃
    關係存在等情，業經認定如上，則本件其餘關於前開租約關
    係是否因93年4月間宜蘭縣五結鄉公所逕行辦理註銷登記而
    歸於消滅；上訴人等有無耕地三七五減租條例第17條第1項
    第3款所定積欠地租達2年以上總額之情事，及若有前開情事
    存在，被上訴人等方面是否業已合法終止租約等項爭點，核
    與判決結果無影響，爰不一一論述，附此敘明。
據上論結，本件上訴為無理由，依民事訴訟法第78條，判決如主
文。
中　　華　　民　　國　　96　　年　　4　　月　　10　　日
                    民事第十三庭
                        審判長法　官 劉勝吉
　　　　　　　　　　　  　　　法　官 陳駿璧
　　　　　　　　　　　　  　　法　官 李媛媛
正本係照原本作成。
不得上訴。
中　　華　　民　　國　　96　　年　　4 　 月　　11　　日
　　　　　　　　　　　　　　　書記官 秦仲芳
